臺灣高等法院高雄分院刑事裁定　　　　 96年度交抗字第153號
抗　告　人　交通部公路總局高雄區監理所
法定代理人　甲○○
受 處 分人　乙○○
上列抗告人因受處分人違反道路交通管理處罰條例案件，對臺灣
高雄地方法院96年6 月29日裁定（96年度交聲字第306 號），提
起抗告，本院裁定如下：
    主  文
抗告駁回。
    理  由
一、本件抗告意旨略以：查道路交通管理處罰條例並無裁處權時
    效之特別規定，另依行政罰法第45條規定: 「本法施行前違
    反行政上義務之行為應受處罰而未經裁處，於本法施行後裁
    處者，除第15條、第16條、第18條第2項、第20條及第22 條
    規定外，均適用之。前項行政罰之裁處權時效，自本法施行
    之日起算。」準此，本案原處分機關裁處權時效期間，應自
    95年2月5日起算3年，而本件異議人於91年2月6 日違反道路
    交通管理處罰絛例規定而應受處罰案，其於95年2月5日行政
    罰法施行前均未經裁處，迄至96年3 月29日始經原處分機關
    裁決，從而，依行政罰法第45條第2 項規定，本件原處分機
    關所為之裁決，應尚未逾3 年之法定期間。本件裁定原處分
    撤銷不罰，容有未洽，爰提起抗告請求撤銷原裁定云云。
二、原裁定意旨略以：按道路交通管理處罰條例第90條前段規定
    ：「違反本條例之行為，自行為成立之日起；行為有連續或
    繼續之狀態，自行為終了之日起，逾3 個月不得舉發」，是
    違反道路交通管理處罰條例之行為，因逾3 個月而不得舉發
    ，公路主管機關自不得再為裁罰甚明。而交通違規行為經舉
    發後，主管機關之裁罰時效期間為何？違反道路交通管理事
    件統一裁罰基準及處理細則第44條第1 項固規定：「違反道
    路交通管理事件行為人，未依規定自動繳納罰鍰，或未依規
    定到案聽候裁決，處罰機關應依基準表於舉發違反道路交通
    管理事件通知單送達且逾越應到案期限60日之3 個月內，逕
    行裁決之」，然因該細則第44條第1 項並未規定處罰機關違
    反上開期間之規定時有失權之效果，因此，解釋上該規定屬
    訓示規定，但不能執此即主張處罰機關可恣意違反上開期間
    之規定，甚至長期拖延遲未作成裁決。次按交通違規行為之
    裁罰，當事人得對違規內容聲明異議以表示不服，若經過數
    年始為裁決，必將因時間之經過而增加當事人舉證之困難，
    因此，處罰機關為裁決時，並非漫無限制，除應受前開訓示
    規定之拘束外，且應本於上述平等原則、禁止恣意原則，除
    非有合理的正當理由，不得對於某已經舉發之交通違規行為
    ，任意延宕而未迅予裁決，致該行為人因時間之經過，造成
    其舉證困難，進而使之蒙受重大之不利益。況且，國家刑罰
    權對於情節較重等刑事犯罪行為，尚且設有時效之規定，行
    政秩序罰屬於較輕微之違法行為，豈有永久追訴處罰之理？
    因此，94年2月5日公布，並於95年2月5日施行之行政罰法第
    27條第1、2 項乃規定：「行政罰之裁處權，因3年期間之經
    過而消滅。前項期間，自違反行政法上義務之行為終了時起
    算。但行為之結果發生在後者，自該結果發生時起算」，亦
    明白揭櫫行政罰裁處之時效性。本院審認基於行政罰應本諸
    平等、禁止恣意、行政罰宜速裁速決以保障人民權益等原則
    ，自應有類推適用之必要，從而，違反道路交通管理處罰條
    例之行為，若係發生於行政罰法施行前者，亦應類推適用行
    政罰法第27條第1項、第2項，而認違反道路交通管理處罰條
    例之行為，其裁處權因3 年不行使而消滅。本件原處分機關
    所為之裁決，異議人違規時間為91年2月6日，至本件裁決之
    日96年3月29日止，已遠逾5年期間，此顯逾上開處理細則第
    44條第1項裁決期限3個月之規定且屬情節重大，且亦逾越行
    政罰法所定3 年時效之規定，從而，上開處分實難認為合法
    ，本件自不得再就異議人之違規行為裁處，應由本院將原處
    分機關之裁處撤銷，並諭知受處分人不罰云云。
三、經查：
  (一)按行政行為應受法律及一般法律原則之拘束；行政行為，非
    有正當理由，不得為差別待遇，行政程序法第4條、第6條分
    別定有明文。又平等原則為行政法之一般法律原則，係由憲
    法第7 條所衍生，也稱為禁止差別待遇原則，意指行政權的
    行使，不論在實體上或程序上，相同事件應為相同處理，非
    有合理的正當理由，不得為差別待遇，此落實在行政法之具
    體表現即同法第6條之規定；並由憲法第7條之平等原則亦導
    出「禁止恣意原則」意指在行政的領域裡，行政機關在作成
    決定之際，僅能依事理的觀點為行為，而且其所作成的一切
    處置，均應與其所擬規制的實際狀態相當，此處所謂之「恣
    意」是指任意性，專斷毫無標準且隨個人好惡之決定，而禁
    止恣意原則，不僅禁止故意的恣意行為，復禁止任何客觀上
    違反憲法基本精神及事物本質行為，因此，所謂恣意，實際
    上等同於欠缺適當的、充分的事理上理由。
  (二)次按違反道路交通管理事件行為人，未依規定自動繳納罰鍰
    ，或未依規定到案聽候裁決，處罰機關應於舉發違反道路交
    通管理事件通知單送達2 個月內依標準表逕行裁決之，違反
    道路交通管理事件統一裁罰標準及處理細則第44條第1 項定
    有明文。此項規定顯係主管機關即交通部與內政部補充前揭
    道路交通管理處罰條例漏未對處罰機關於受理違反道路交通
    管理事件裁決時效所為之補充性質行政命令，然因該細則第
    44條第1項並未規定處罰機關違反「2個月」期間之規定時，
    有失權之效果，故解釋上該規定屬訓示之規定，惟處罰機關
    仍不得恣意違反上開「2 個月」之期間，如處罰機關遇有違
    反道路交通管理事件行為人，未依規定自動繳納罰鍰，或未
    依規定到案聽候裁決時，未依上開行政命令之規定於舉發違
    反道路交通管理事件通知單送達2 個月內依標準表逕行裁決
    ，竟無故延宕數年後始加以裁決，致使受處分人對違規之事
    實有爭執時，因時間之經過，致未能即時、適時提出有利之
    證據，而蒙受重大之不利益，此處罰機關無故延宕達數年之
    始逕行裁決之行為，即屬恣意行為。
  (三)本件原處分機關所為之裁決，自舉發日期為91年2 月7 日，
    至96年3 月29日裁決之日止，已逾5 年之久，有卷附舉發違
    反道路交通管理事件通知單及違反道路交通管理事件裁決書
    各1 紙可稽，此顯逾上開違反道路交通管理事件統一裁罰標
    準及處理細則第44條第1 項裁決期限之規定且屬情節重大，
    復查舉發單位僅因受處分人之戶籍與監理住處住址不符，逕
    依寄存送達相關規定辦理，受處分人並未實際收受上開違規
    通知單，亦無從得知其有違規之情事，至無法及時提出有利
    於己之事證，又原處分機關此番延宕尚無正當、合理之理由
    ，則原處分機關對抗告人所為之裁決顯已違反行政程序法第
    6 條所揭櫫之平等原則而違反情節重大，其處分亦難認屬合
    法。且違反道路管理處罰條例之裁罰，其目的為加強道路交
    通管理，糾正駕駛人違規行為，維護交通秩序，確保交通安
    全，如宕延數年始予裁決，有違行政裁罰之目的；又行政罰
    法業於94年2 月5 日經總統公布（自公布後1 年施行），行
    政罰法已經施行，觀之行政罰法第27條第1 項規定：「行政
    罰之裁處權，因3 年期間之經過而消滅。」及參照該條立法
    意旨：「本條係有關行政罰裁處權時效之規定。按行政罰裁
    處權之行使與否，不宜懸之過久，而使處罰關係處於不確定
    狀態，影響人民權益，惟亦不宜過短，以免對社會秩序之維
    護有所影響，爰於第1 項定其消滅時效為3 年。第2 項並就
    時效之起算點加以明定，以杜紛爭。至行政罰之執行時效，
    則依行政執行法第7 條第1 項規定處理。」，可知公路主管
    機關對於違反道路交通管理事件行為人，其是否行使裁罰權
    ，實不宜久懸不決，而使處罰關係處於不確定狀態，致影響
    人民權益。據此，亦應有適用該行政罰法第27條有關行政罰
    裁處權時效之規定與法理，以審酌主管機關之處分。綜上所
    述，原處分機關對本件之裁罰期限既違反主管機關所定違反
    道路交通管理事件統一裁罰標準及處理細則第44條第1 項之
    規定，亦屬違反行政程序法第6 條所定平等原則之規定且情
    節重大，從而原處分機關對異議人所為之裁處，即非適法。
    原裁定認異議人之異議，為有理由，撤銷原處分，另諭知異
    議人不罰，依上開說明，尚無不合，抗告意旨仍執前詞，指
    摘原裁定不當，為無理由，應予駁回。
據上論斷，應依道路交通案件處理辦法第26條，刑事訴訟法第41
2 條，裁定如主文。
中　　華　　民　　國　　96　　年　　8 　　月　22　　　日
                    刑事第七法庭審判長法  官    莊飛宗
                                      法  官    邱明弘
                                      法  官    黃憲文
以上正本證明與原本無異。
不得再抗告。
中　　華　　民　　國　　96　　年　　8 　　月　22　　　日
                                      書記官    施耀程
